臺灣臺中地方法院民事判決　九十二年度簡上字第四八一號
　　上　訴　人　統聯汽車客運股份有限公司
　　代　表　人　甲○○
　　訴訟代理人　林茂基
　　被　上訴人　乙○○
　　訴訟代理人　蕭文濱律師
右當事人間請求返還押租金事件，上訴人對於中華民國九十二年十月二十四日本院台
中簡易庭九十二年度中簡字第二五三七號第一審判決提起上訴，經本院於中華民國九
十三年一月二日辯論終結，判決如下：
    主　　文
上訴駁回。
第二審訴訟費用由上訴人負擔。
    事實及理由
壹、上訴聲明：
一、上訴人方面：（一）原判決廢棄；（二）被上訴人應給付上訴人新台幣（下同）
    四十萬五千元，及自民國九十一年八月一日起至清償日止按年息百分之五計算之
    利息。
二、被上訴人方面：如主文所示。
貳、本事件經本院審理結果，認原審為被上訴人勝訴之判決，經核於法要無不合，應
    予維持，並引用原判決記載之事實及理由 （如附件）。
參、上訴人雖另以：兩造間就坐落台中市○○區○○段三四一六地號土地上、第○九
    四六四建號建物、即門牌號碼台中市西屯區○○○路○段八之一號之一、二樓房
    屋（下稱系爭房屋）簽訂之租賃契約（下稱系爭租約），業經法院認定於九十年
    八月十七日合法終止，上訴人於租期屆滿後仍為租賃物之使用收益，被上訴人未
    即時表示反對之意思，竟沈默不言，並按月收取至九十一年七月底長達一年之租
    金，自應視為以不定期限繼續契約，非被上訴人另有合法終止契約之表示，兩造
    間之租賃關係仍屬存續中，嗣經上訴人於九十一年七月二十二日先期通知被上訴
    人雙方租約將於九十一年八月一日終止，並於同年七月三十一日前將系爭房屋全
    部返還被上訴人，上訴人終止租約完全合法，被上訴人自應無條件返還押租金；
    又系爭租約第六條第二款關於違約金之約定，係指租約到期或上訴人方面終止租
    約但不交還房屋之情形始有適用云云，而提起本件上訴。惟被上訴人否認，並以
    ：兩造間之系爭租約，業經本院九十年度訴字第二四０四號、臺灣高等法院臺中
    分院九十年度上字第五九四號、最高法院九十二年度台上字第一二八六號判決（
    下稱前案民事確定判決）確認於九十年八月十七日終止確定，且事實審係於九十
    一年十二月二十五日作成第二審民事判決，乃在上訴人主張兩造於九十年八月十
    七日仍存在租賃關係後，前案民事確定判決既作成兩造於被上訴人終止租約後，
    並無租賃法律關係存在之判斷，應有既判力，上訴人之主張與既判力有悖；且縱
    該部分非訴訟標的而無既判力，但前案民事確定判決業已就兩造間於上開期間內
    無租賃權存在及被上訴人對上訴人有相當於租金之不當得利請求權等重要爭點作
    成判斷，上訴人為相反之主張，有違民事訴訟法上之誠信原則；另系爭租約終止
    後，被上訴人即對上訴人請求遷讓房屋，兩造因此涉訟，互相提出攻擊防禦方法
    ，足見被上訴人已對上訴人繼續使用租賃物之行為表示反對之意思，兩造根本不
    會成立不定期租賃之法律關係；又上訴人因無權繼續使用系爭房屋，乃每月匯款
    予被上訴人，並非被上訴人主動向上訴人收取任何款項，該匯款之性質，已由租
    金轉變為無權占用相當於租金之不當得利性質，兩造自不因而產生不定期租賃之
    關係；又系爭租約第六條第二款關於違約金之約定，不限於上訴人方面終止租約
    ，只要租約終止，上訴人不交還房屋即應支付等語資為抗辯。本院查：
一、系爭租約於九十一年八月一日即已終止，上訴人於九十一年七月三十一日返還系
    爭房屋前，兩造間並無不定期租約存在。
（一）確定判決之既判力，固以訴訟標的經表現於主文判斷之事項為限，判決理由並
      無既判力，但法院於確定判決理由中，就訴訟標的以外當事人所主張之重要爭
      點，本於當事人辯論之結果已為判斷時，除有顯然違背法令，或當事人已提出
      新訴訟資料足以推翻原判斷之情形外，同一當事人就與該重要爭點有關所提起
      之他訴訟，不得再為相反之主張，法院亦不得作相反之判斷，以符民事訴訟法
      上之誠信原則（最高法院七十三年度台上字第四０六二號、八十一年度台上字
      第六二五號、八十四年度台上字第二五三０號、八十八年度台上字第二二三０
      號、九十二年度台上字第三一五號、第一三三九號判決意旨參照）。
（二）本件被上訴人前曾以上訴人違反系爭租約約定，將所承租系爭房屋之一部分轉
      租予訴外人新東陽股份有限公司台中分公司，經限期協調未獲置理，乃向本院
      起訴主張以起訴狀繕本之送達日即九十年八月十七日作為聲明終止系爭租約之
      意思表示，並依物上請求權之規定請求上訴人遷讓交付系爭房屋，且自終止租
      約起至交還系爭房屋止按月給付相當於租金之不當得利十三萬元，經本院以九
      十年度訴字第二四０四號返還房屋事件受理後，認定上訴人確有違約轉租之情
      事，系爭租約業經被上訴人於九十年八月十七日合法終止，上訴人無權占有系
      爭屋且受有相當於租金之不當得利，亦即在九十年八月十七日後兩造就系爭房
      屋並無租約存在，乃於九十年十月十二日判決被上訴人勝訴，上訴人不服該判
      決上訴台灣高等法院台中分院，經該院以九十年度上字五九四號遷讓房屋事件
      受理後，雖於九十一年十二月二十五日判決，以上訴人已於九十一年七月三十
      一日遷讓返還系爭房屋並按月給付被上訴人十三萬元完畢為由，將前審判決廢
      棄改判確定，但就上訴人因違約轉租經被上訴人合法終止系爭租約，上訴人無
      權占有系爭屋並受有相當於租金之不當得利等事實，則與前審為相同之認定（
      被上訴人就台灣高等法院台中院前開判決雖提起上訴，經最高法院以九十二年
      度台上字第一二八六號裁定駁回，但此與前開部分之事實認定無關），此有判
      決書二件、裁定一件（均影本）附卷可稽。是以兩造間就系爭房屋於九十年八
      月十七日後九十一年七月三十一日前，是否有租約存在，雖非前案民事確定判
      決之訴訟標的，難認有既判力存在（被上訴人所陳應有既判力云云，尚有誤會
      ），然兩造間就系爭房屋在上開期間內是否有租約存在，既係前案確定判決審
      理中之重要爭點，並經該確定判決於理由中作成兩造間並無租約關係存在之判
      斷，自不容上訴人於本事件為相反之主張，本院亦不得作相反之判斷，始符民
      事訴訟法上之誠信原則，上訴人該部分所陳，顯無可採。
（三）再進一步言，民法第四百五十一條所謂視為不定期限繼續契約者，須承租人於
      租期屆滿後，仍為租賃物之使用收益，而出租人不即表示反對之意思時，始有
      其適用。上訴人既於被上訴人違約轉租系爭房屋後，即向本院起訴主張以起訴
      狀繕本之送達日即九十年八月十七日作為聲明終止系爭租約之意思表示，並依
      物上請求權之規定請求上訴人遷讓交付系爭房屋，且按月給付相當於租金之不
      當得利，兩造因此涉訟，互相提出攻擊防禦方法，顯見被上訴人非但以上訴人
      違約為由終止租約，並起訴請求上訴人遷讓系爭房屋返還不當得利，顯係以具
      體之行動反對被上訴人繼續使用系爭房屋，自無視為不定期限繼續契約可言。
      而被上訴人所給付九十年八月十七日以後九十一年七月三十一日前之款項，充
      其量僅屬租賃關係消滅後，因租賃物遲延返還所生相當於租金不當得利之性質
      ，不容上訴人以不定期限繼續契約為爭執（最高法院四十二年台上字第四九三
      號判例參照）。至於最高法院三十三年上字第三七六三號判例雖揭櫫：承租人
      如於期限屆滿後，仍為租賃物之使用收益，出租人並已收受其期限屆滿後之租
      金，則依民法第四百五十一條之規定，自應視為以不定期限繼續契約之意旨，
      惟上開最高法院判例意旨，係以出租人收受租金之客觀情況，推論出租人不反
      對承租人繼續使用租賃物之意思，此與本件被上訴人起訴請求遷讓返還系爭房
      屋及給付不當得利，應認為業已表示為反對之意思者，尚屬有間，自不應比附
      援用。
二、系爭租約第六條第二款關於違約金之約定，應不僅限於租約屆期或上訴人方面終
    止租約但不交還房屋之情形，上訴人如違約經被上訴人終止租約但不交還房屋時
    ，仍應支付違約金。
（一）解釋私人之契約應通觀全文，並斟酌立約當時之情形，以期不失立約人之真意
      ；解釋當事人所立書據之真意，以當時之事實及其他一切證據資料為其判斷之
      標準，不能拘泥字面或截取書據中一二語，任意推解致失真意（最高法院十八
      年上字第一七二七號、十九年上字第二八號判例參照）。
（二）依卷附兩造簽訂之系爭租約影本第六條第二款係約定：「乙方（指上訴人）於
      終止租約或租賃期滿不交還房屋，即應支付違約金新台幣四十萬五千元整，如
      訴訟時其訴訟費用、律師費用一切歸乙方負責支付」等語，通觀該契約條款之
      全文文義，兩造既係約定：上訴人於系爭租約終止不交還房屋時即應支付違約
      金，並非約定：系爭租約於上訴人終止租約（即上訴人主動終止租約）不交還
      房屋時始須支付違約金，被上訴人之得請求支付違約金，自不限於上訴人所指
      述之情形；況且，上訴人因違約遭被上訴人終止租約復不交還系爭房屋之情形
      ，相較於上訴人方面主動終止租約不交還系爭房屋，違約之情形更為嚴重，如
      謂上訴人在違約情節較輕之主動終止租約但未交還房屋時，即須支付違約金，
      反於違約情節較重之因違約遭被上訴人終止租約復不返還房屋之情形，勿庸支
      付違約金，在契約之解釋方法上輕重顯然失衡，當非兩造立約當時之本意，上
      訴人該部分所陳，顯係截取系爭租約中之部分文字，任意推解致失兩造約定之
      真意，洵無足採。
肆、綜前所述，上訴人所執前詞，指摘原判決不當，求予廢棄改判，為無理由，應予
    駁回。
伍、本件事證已臻明確，兩造其餘之攻擊、防禦方法於判決結果已無影響，無一一論
    述之必要，並此敘明。
陸、據上論結，本件上訴為無理由，依民事訴訟法第四百三十六條之一第三項、第四
    百四十九條第一項、第四百五十四條第一項前段、第二項前段、第七十八條，判
    決如主文。
中　　　華　　　民　　　國　　九十三　年　　　一　    月　    十六　　  日
                                台灣台中地方法院民事第一庭
~B審判長法　　　官 林清鈞
~B　　　法　　　官　陳宗賢
~B　　　法　　　官　劉長宜
右為正本係照原本作成。
不得上訴。
中　　　華　　　民　　　國　　九十三　年　　　一　    月　    十六　　  日
~B法院書記官　黃于容
